臺灣高雄地方法院民事判決
110年度雄簡字第1835號
原      告  蕭洪秋香

            柳玉娟  

            洪郁婷  


            王綉環  

共    同
訴訟代理人  黃小舫律師
複代理人    陳雅娟律師                      
被      告  洪富吉  

訴訟代理人  許家嘉律師
            林雪娟律師                        1
            江順雄律師
上列當事人間分割共有物事件，本院於民國111年6月28日言詞辯
論終結，判決如下：
  主  文
兩造共有如附表一所示房屋，應分歸原告按如附表二分割後權利
範圍欄所示之比例於分割後繼續保持共有。
原告應各按附表三所示之金額補償予被告。
訴訟費用由兩造按附表二分割前權利範圍欄所示之比例負擔。
  事實及理由
一、原告主張：原告前以與被告共有座落高雄市前金區前金段51
    -3土地上之建物即高雄市○○區○○段000○號之二樓面積116.38
    平方公尺及同區段51-9地號土地上建物2樓即增建部分148.6
    6平方公尺，主張被告無權占有訴請遷讓房屋乙事。被告不
    否認與原告「共有」前開建物及增建部分，但主張於同區段
    51-9地號土地上建物2樓的第三間房間有分管契約，因而，
    並非無權占有云云，案經台灣高雄地方法院104年度訴字第1
    603號判決原告得請求被告遷讓「高雄市前金區前金段51-3
    土地上之建物即高雄市○○區○○段000○號之二樓面積116.38平
    方公尺及同區段51-9地號土地上建物2樓即增建部分148.66
    平方公尺，除二樓第三間房間外」，此有判決書及複丈成果
    圖可查(以下稱甲案)。嗣後，被告另對原告就兩造共有高雄
    市○○區○○段0000○地○○○000○號提起分割共有物訴訟，雖兩造
    共有高雄市○○區○○段0000地號土地及同區段330建號，但因
    原告之一蕭洪秋香是毗鄰51-3地號土地即51-9地號之單獨所
    有權人，為土地有效完整利用且原告願意找補等因素，因而
    ，終局判決原告補償被告共計新台幣(下同)10,971,690元後
    ，由原告取得51-3地號土地及同區段330建號建物(門牌號碼
    ：高雄市○○區○○路00號，下稱71號房屋）之所有權，此有台
    灣高雄地方法院106年度訴字第225號。因上述門牌號碼高雄
    市○○區○○路00號建物與51-9地號土地上即330建號建物之增
    建（即門牌號碼高雄市○○區○○路00號，下稱73號房屋），相
    互連通、具有使用上一體，更有現場相片可查。因坐落於51
    -9土地上之73號房屋之稅籍資料，仍由原告與被告共有，為
    求土地、建物有效整體利用，且被告目前仍居住的51-9土地
    上增建二樓之第三間房間，然該房間乃屬330建號二樓之增
    建，乃甲案所確立。由於，被告目前居住使用之房間需仰賴
    原告因乙案而單獨取得330建號之「樓梯」，始得從二樓通
    行至一樓之瑞源路(唯一出入口)，原告雖以乙案之判決請求
    執行點交仍未果，甚或，被告還將屬於原告產權範圍之樓梯
    (屬於保存登記建物330建號)之門上鎖，亦有原告張貼之通
    知書可查，因73號房屋之稅籍資料仍由兩造共有，原告迫不
    得已僅能訴請就73號房屋為變價分割，使51-9地號土地上之
    未保存登記建物、與51-9地號土地所有權人同一；且與51-3
    地號土地及330建號之所有權與使用一體及一致性，並由原
    告找補給被告。爰依民法第823 條及第824 條規定，提起本
    件訴訟。聲明：兩造共有如複丈成果圖所示F、B、D之73號
    房屋，面積共計343.52平方公尺准予分割。分割方式由原告
    蕭洪秋香、柳玉娟、洪郁婷及王秀環各以附表2所示之金額
    補償給被告。
二、被告以：坐落高雄市○○區○○段0000號及51-9土地及其上同段
    330 建號建物及增建（下爭系爭房屋）之為洪惟善所原始出
    資興建，系爭房屋所有人為洪惟善。因而，系爭建物之之所
    有權歸屬於洪惟善之全體繼承人，並非僅止於三個兒子所有
    ，尚有包含洪惟善之女兒即洪碧秀、洪碧蘭、洪碧香三人所
    有。再者，上述51-3上之保存登記建物與73號房屋已有區隔
    ，目前用鐵絲網阻隔，故二個建築物已無法互通，此乃構造
    上及使用上並非同一。而出入則可透過後門出入巷口，故未
    保存登記建物並非無獨立之出入口，因之，73號房屋該仍為
    一獨立之所有權。況系爭房屋之使用定有分管協議，且經乙
    案民事判決所確定，被告既然分管2樓第3間房屋之居住使用
    ，且會使用到其餘共用之部分，原告與被告及其他共有人共
    有之部分，同為被告分管使用時之利用所不可或缺之部分，
    如因該共有使用之部分分割後將導致被告分管使用之權利實
    質上遭到剝奪，故該物之使用目的應屬不能分割，亦即如分
    割將導致被告分管使用2樓第3間房間之居住目的為之蕩然無
    存，故本案未保存登記建物該當於使用目的不能分割。又原
    告之作為，明知被告確實可以在該未保存登記建物內居住生
    活使用共有物的空間，卻又提出本件之分割共有物之訴訟企
    圖排除被告之有權使用房地之權，原告之主要動機即在於規
    避前遷讓房屋訴訟之既判力拘束，其所獲得之利益乃是財產
    上之小利益，然而所造成被告之損失卻是無容身之處的生理
    及精神之痛苦，另對國家社會所造成損害乃是對於憲法所保
    障居住自由及以迂迴方式對於老弱殘廢無力生活者的傷害，
    可認原告提起本件乃屬權利濫用。並聲明：原告之訴駁回。
三、本件爭點為：原告請求分割兩造共有如複丈成果圖所示F、
　　B、D之73號房屋，面積共計343.52平方公尺准予分割。分割
    方式由原告蕭洪秋香、柳玉娟、洪郁婷及王秀環各以附表2
    所示之金額補償給被告，有無理由。本院判斷如下：
 ㈠被告抗辯系爭房屋之使用因定有分管協議不能分割云云。然
　 共有人於共有物分割以前，固得約定範圍而使用之，但此項
　 分管行為，不過暫定使用之狀態，與消滅共有而成立嶄新關
　 係之分割有間，共有人請求分割共有物，應解為有終止分管
　 契約之意思，故共有物經法院判決分割確定時，先前共有人
　 間之分管契約，即生終止之效力(最高法院110年度台上字第4
　 09號)。是以，系爭房屋縱有分管約定，亦僅係共有人在分
　 割前，為便於管理共有物而劃分使用區域，其效力限於共有
　 期間，並無拘束分割方法。被告此部分抗辯，亦無理由。　
 ㈡又71號房屋與73號房屋狀況係前後相連接，兩者房屋間已完
　 全打通內部無明顯隔間，而系爭73號房屋係面對一寬僅90公
　 分之狹窄通道，往左側需經約1,365 公分長之狹巷方可達瑞
   源路65巷，而狹窄通道中間約有一半有約超過一人高牆阻擋
   寬度而僅餘4 至50公分寬度可供一人勉強通行、兩房屋間已
   完全打通並無間隔等情，業經本院乙案分割共有物案件審理
　 時，兩造及法院會同鹽埕地政事務所測量員至現場履勘，並
　 製有勘驗筆錄及草圖可參(見該案卷310-313頁)，並經有現場
　 照片可參(見該案卷第325-333 頁) ，且有鹽埕地政事務所10
　 6 年10月26日高市地鹽測字第10670791800 號函附之複丈成
　 果圖可參(見該案卷第318-319 頁，即附件) 。雖依被告提出
　 73號房屋相片，可認71與73號房屋目前有用鐵絲網阻隔，另7
　 3號房屋確可透過後門出入巷口等情，有照片可參（見本院卷
　 第211-217頁）。惟71號房屋與系爭73號房屋內部空間係完全
　 打通相連接且無隔間，雖有樓梯可各自通往各樓層，然73號
　 房屋若不使用71號1樓大門出入，則必須使用後門及透過寬僅
　 90公分之狹窄通道作為連外出入口，本院認71及73房屋雖為
　 獨立建物，然為使該2筆建物達於最佳經濟價值之完整利用，
　 認73房屋及71房屋之所有權，應歸屬相同之人，較為合乎使
　 用便利性及發揮經濟之最大效益性，先予敘明。
 ㈢原告主張73號房屋為兩造共有乙節，是否有理？
 ⒈被告抗辯73號房屋應係訴外人洪惟善租資興建，應屬洪惟善遺
   產，則所有權人應為洪惟善之全體繼承人，並非僅有被告與
   訴外人洪富旺、洪富榮所有，尚有包含洪惟善之女兒即洪碧
   秀、洪碧蘭、洪碧香三人所有云云。　 
 ⒉然按學說上所謂之爭點效，係指法院於確定判決理由中，就訴
   訟標的以外當事人所主張之重要爭點，本於當事人辯論之結
   果已為判斷時，除有顯然違背法令，或當事人已提出新訴訟
   資料足以推翻原判斷之情形外，於同一當事人就與該重要爭
   點有關所提起之他訴訟，不得再為相反之主張，法院亦不得
   作相反之判斷，以符民事訴訟法上之誠信原則而言。是爭點
   效之適用，必須前後兩訴訟當事人同一，且前案就重要爭點
   之判斷非顯然違背法令，及當事人未提出新訴訟資料足以推
   翻原判斷等情形始足當之（最高法院99年度台上字第781號判
   決意旨參照）。第按，「爭點效」之適用，固必須前後兩訴
   之訴訟當事人同一，始有適用。惟前後二訴之當事人不同，
   如係因其中一訴為普通共同訴訟（主觀的訴之合併）之故，
   則在前後二訴相同之當事人間，仍可發生「爭點效」（最高
   法院101年度台上字第994號判決意旨參照）。查：被告對原
   告提出就71號房屋之房地部分提出分割共有物訴訟，經乙案
   案件審理，於該案中，兩造對於73號房屋究係何人所有，於
   經該案審理時，法官均有多次讓兩造提出意見及證據，並本
   於當事人完足舉證及辯論之結果作出實質之判斷，而認定71
   、73號房屋之稅籍證明書所載，上開二棟房屋均係由兩造按
   共有比例共同繳納房屋稅等情，有高市稅捐稽徵處鹽埕分處1
   06 年2 月22日高市稽鹽房字第1067900702號函及房屋稅籍證
   明書可參(見該案卷第246-255 頁) ，認定73號房屋之事實上
   處分權已屬兩造共有等語（見該判決第4頁）。依上開說明，
   本件與前案確定判決之當事人同一，上開重要爭點，已依雙
   方舉證及辯論結果為判斷，無顯然違背法令之處。上訴人於
   本件提出之訴訟資料，不足以推翻該判斷，該判斷亦無顯失
   公平等情事，應認前案所為上開判斷於本件有爭點效之適用
   ，本件當事人不得為相反之主張，法院亦不得為相反之判斷
   （最高法院107年度台上字第1491號裁定參照）。況甲案審理
   中，被告亦多次表示71號及73號房屋係被告與洪富旺、洪富
   榮共同所有，每個人持分各1/3等語，可認被告於甲案審理時
   ，並未無張71或73號房屋所有權人應為洪惟善之全體繼承人
   等語，是此，被告就73號房屋並非兩造共有乙節再為爭執，
   尚無可採。
 ㈣按各共有人，除法令另有規定外，得隨時請求分割共有物；
　 分割之方法不能協議決定者，法院得因任何共有人之請求，
　 命為分配，民法第823 條第1 項前段、第824 條第2 項分別
　 定有明文。73號房屋為兩造所共有，且應有部分應與71號房
　 屋相同乙節，已如前述 ，而73號房屋依使用目的並無不能分
　 割情事，亦未訂有不分割期限或協議分割之特約，及兩造尚
　 未達成分割協議等情，為兩造所不爭執，原告訴請裁判分割
　 應予准許。
 ㈤又分割之方法不能協議決定行者，法院得因任何共有人之請
　 求，命為下列之分配：一以原物分配於各共有人，但各共有
　 人均受原物之分配顯有困難者，得將原物分配於部分共有
　 人，二原物分配顯有困難時，得變賣共有物，以價金分配於
　 各共有人，或以原物之一部分分配於各共有人，他部分變
　 賣，民法第824 條第2 項定有明文。再以原物為分配時，如
　 共有人中有未受分配，或不能按其應有部分受分配者，得以
　 金錢補償之，民法第824 條第3 項定有明文。又共有物之原
　 物分割，依民法第825 條規定觀之，係各共有人就存在於共
　 有物全部之應有部分互相移轉，使各共有人取得各自分得部
　 分之單獨所有權，故原物分割而應以金錢為補償者，倘分得
　 價值較高及分得價值較低之共有人均為多數時，該每一分得
　 價值較高之共有人即應就其補償金額對於分得價值較低之共
　 有人全體為補償，並依各該短少部分之比例，定其給付金
　 額，方符共有物原物分割為共有物應有部分互相移轉之本旨
　 （最高法院85年台上字第2676號判例意旨參照）。承上所
　 述，乙案已判決71號房屋分歸原告按其等原應有比例繼續保
　 持共有，而由原告各按應有比例計算相當合理之價金補償原
　 告，則本院認73號房屋之分割，應與71號房屋分歸相同之
　 人，始能達於最佳經濟價值之完整利用。
 ㈥經查：73號房屋經送鑑價結果，73號房屋總時值為1,078,768
　 元等情，有社團法人高雄市不動產估價師公會111年6月9日11
　 1高市估師中字地1679號函及所附牛津學堂不動產估價師事務
　 所估價鑑定報告書( 卷第393 頁，鑑定報告書外放) 足憑，
　 而該公會所為鑑價已考量73號房屋建築物之價值現場勘查所
　 得使用狀況，參考本院提供複丈成果圖等資料，並針對該建
　 物進行產權、一般因素、不動產市場概況、區域因素、個別
　 因素及營造市場現況，就勘估標的因屬商業區土地，經評斷
　 比較法、收益法、成本法、土地開發分析法後，以成本法評
　 估為主，輔以工程造價比較法評估合理價格；本院審酌上開
　 估價報告並無違反技術法規或與經驗法則相違背之情事，應
　 認合理而堪採信；另73號房屋所座落之土地即51-9地號土地
　 目前所有權人為原告蕭洪秋香，另71房屋及51-3土地歸原告
　 所有，為使73號房屋與相連接之51-3號土地及71號房屋得為
　 最佳利用，及避免補償金額過高負擔過重之問題，本院認應
　 將73號房屋分歸原告按其等原應有比例繼續保持共有，而由
　 原告各按應有比例計算相當合理之價金補償被告，較為合理
　 。
 ㈦又73號房屋經送鑑價結果，總價值為1,078,768元，有上述估
   價鑑定報告書可憑( 外放如上述) ，被告既未獲分配任何應
   有部分面積之房屋，原告自應按鑑定價格，依被告應有部分2
   0/48 計算後之449,487元( 計算式：1,078,768×20/48=449,4
   87，元以下四捨五入) 補償予被告方為公平。
四、綜上所述，原告依民法第823 條、第824 條規定，請求就如
    附表一所示房屋為裁判分割，為有理由。分割方法本院斟酌
    系爭房地之性質、使用現狀、經濟效用及共有人之意願等情
    並參酌房屋最佳利用價值等，認應將73號房屋全部分歸予原
    告依其等原應有部分比例於分割後繼續保持共有，原告分割
    後共有比例如附表二分割後權利範圍欄所示，而由原告按鑑
    價單位認定之價值依原告應有部分比例計算後補償被告，原
    告各應補償被告如附表三所示之金額。
五、末按因共有物分割、經界或其他性質上類似之事件涉訟，由
    敗訴當事人負擔訴訟費用顯失公平者，法院得酌量情形，命
    勝訴之當事人負擔其一部，民事訴訟法第80 條之1定有明文
    。本件係因分割共有物而涉訟，兩造之行為均可認按當時之
    訴訟程度，為伸張或防禦權利所必要，又分割共有物之訴，
    乃形式形成訴訟，法院不受當事人聲明分割方法之拘束，故
    實質上並無所謂何造勝訴、敗訴之問題，爰審酌兩造各自因
    本件分割訴訟所得之利益等情，認本件訴訟費用，應由兩造
    依原應有部分比例分擔，始為公平，附此敘明。
六、本件事證已明，兩造其餘攻擊防禦方法及所舉證據，核與本
    件判決結果不生影響，爰不再逐一論列，併此敘明。
七、結論：本件原告之訴有理由，依民事訴訟法第80條之1 ，判
    決如主文。　　　　
中　　華　　民　　國　　111 　年　　7 　　月　　29　　日
                    高雄簡易庭　法　官  張茹棻
附表1　　
　　
編      號 建物    建號 基  地  坐  落--------------建  物  門  牌 建築式樣主要建築材料及房屋層數       建物面積（平方公尺）      樓    層    面    積  合                計 附屬建物主要建築材料及用途 1 未保存登記建物 高雄市○○區○○段0000地號土地、高雄市○○區○○街00號之未辦保存登記建物  一層增建 ：148.66、 二層增建 ： 148.66、三層增建：46.20 高雄市鹽埕地政事務所106年8月25日鹽法土字第13900號複丈成果圖所示F、B、D部分 

附表2(兩造於分割前及分割後之應有部分比例)：
編號 共  有  人 分割前權利範圍（應有部分） 分割後權利範圍(應有部分) 1 洪富吉     48分之20    零 2 洪郁婷     6分之1  7分之2 3 蕭洪秋香  30000分之12250  10分之7 4 柳玉娟  30000分之125  140分之1 5 王綉環  30000分之125  140分之1 

附表3：金錢補償明細表
（單位：新台幣/ 元；元以下四捨五入）
應受補償者         應為補償者(應補償總金額為449,487元)              洪郁婷      蕭洪秋香        柳玉娟        王綉環          合計  洪富吉       128,425元     314,640元        3,211        3,211   449,487元        
以上正本係照原本作成。
如對本判決上訴，須於判決送達後20日內向本院提出上訴狀，同
時表明上訴理由；如已於本判決宣示後送達前提起上訴者，應於
判決送達後20日內補具上訴理由（均須按他造當事人之人數附繕
本）。
中　　華　　民　　國　　111 　年　　7 　　月　　29　　日
                                書記官  黃振祐